【裁判字號】    95,台上,3253
【裁判日期】    950615
【裁判案由】    偽造有價證券
【裁判全文】
最高法院刑事判決            九十五年度台上字第三二五三號
    上訴人  台灣高等法院台中分院檢察署檢察官
    被  告  甲○○
            乙○○
上列上訴人因被告等偽造有價證券案件，不服台灣高等法院台中
分院中華民國九十二年八月二十八日第二審判決（九十二年度上
訴字第五五五號，起訴案號：台灣台中地方法院檢察署八十八年
度偵續字第二六五號），提起上訴，本院判決如下：
    主  文
上訴駁回。
    理  由
按刑事訴訟法第三百七十七條規定，上訴於第三審法院，非以判
決違背法令為理由，不得為之。是提起第三審上訴，應以原判決
違背法令為理由，係屬法定要件。如果上訴理由狀並未依據卷內
訴訟資料，具體指摘原判決不適用何種法則或如何適用不當，或
所指摘原判決違法情事，顯與法律規定得為第三審上訴理由之違
法情形，不相適合時，均應認其上訴為違背法律上之程式，予以
駁回。本件原判決以公訴意旨略稱：被告甲○○與蔡鴻文（另案
審結）原係夫妻，於民國八十五年間，承接賴榮華等人在坐落台
中市○○段第六五九、六五九之一地號土地上興建之房屋，並邀
蔡增嘉投資約新台幣（下同）六百萬元，嗣將完工之建物即門牌
台中市○○區○○路一五四巷五十七弄六號、六之一號房屋，登
記為蔡增嘉名義。因甲○○、蔡鴻文、蔡增嘉投資房地產不止一
處，為求資金週轉靈活，決定以該二戶房地向台中市第二信用合
作社（下稱中市二信）水湳分社辦理建築融資貸款，每戶房屋貸
款六百萬元；而蔡鴻文、甲○○則為受蔡增嘉委託處理貸款事務
之人。八十六年九月中旬，蔡鴻文、甲○○另投資之台中市五中
巷土地，需籌措三百萬元以購買建築線土地，乃意圖損害蔡增嘉
之利益，與被告即土地代書乙○○基於共同之犯意聯絡，利用蔡
增嘉前往中市二信水湳分社辦理貸款對保時，藉詞擔保借款之用
，要求蔡增嘉在二張空白本票上簽名，及簽立受任人為蔡鴻文之
委任書，佯稱俟銀行核定貸款金額後，由其代填本票金額。數日
後，甲○○帶同乙○○至蔡增嘉住處，由乙○○拿出二份抵押權
設定契約書，偽稱係銀行借款契約書，蔡增嘉不疑有詐，未詳閱
內容，即於借款人欄簽名；嗣又交付印章予甲○○、乙○○。蔡
鴻文、甲○○、乙○○取得上開資料後，即在空白本票上分別偽
填金額一百五十萬元，發票日期八十六年十月九日，到期日八十
七年一月九日，持向賴文章借款，並在抵押權設定契約書上加蓋
「蔡增嘉」印文，以賴文章為抵押權人，向地政機關辦理上開二
戶房屋之第二順位抵押權（債權額三百萬元）設定登記，使承辦
之公務員登載於職務上所掌之土地登記簿上，足以生損害於地政
機關對於土地管理之正確性。嗣蔡鴻文、甲○○因未按期清償三
百萬元之本息，經賴文章向法院聲請准許本票強制執行，拍賣蔡
增嘉之財產，致生損害於蔡增嘉等情，因認被告等涉有刑法第二
百零一條第二項、第一項、第二百十六條、第二百十條、第二百
十四條、第三百四十二條第一項等罪嫌。經審理結果，認不能證
明被告等犯罪，爰維持第一審諭知被告等無罪之判決，駁回檢察
官在第二審之上訴，已綜合卷內訴訟資料，逐一審酌論斷，從形
式上觀察，並無判決違背法令之情形存在。按認定犯罪事實所憑
之證據，無論直接證據或間接證據，其為訴訟上之證明，須於通
常一般之人均無合理懷疑存在，而得確信為真實之程度者，始足
當之；倘犯罪事實之證明不能達到此一程度，即不得遽為被告有
罪之認定。原判決引用第一審判決書記載之證據及理由，以證人
即中市二信水湳分社行員柯登進、何東龍證稱中市二信水湳分社
核准上開二戶房屋之貸款後，始通知蔡增嘉前來對保，蔡增嘉於
對保時，亦已知悉核貸之金額為一千二百萬元，並親自簽立借據
，及提出印章由其代為加蓋；因房屋貸款不須簽發本票，故未要
求蔡增嘉另外簽發本票等語。又蔡增嘉係於中市二信水湳分社辦
理對保後數日，甲○○、乙○○再赴其住處，由其簽發空白本票
及另紙抵押權設定契約書，亦經證人答鯨瑞結證明確，核與被告
等所辯相符。經勘驗中市二信水湳分社借據，係藍色原子筆墨跡
，而上開空白本票之簽名及抵押權設定契約書，則係黑色原子筆
墨跡，顯係以不同之原子筆所書寫。蔡增嘉供稱在中市二信水湳
分社對保時，甲○○佯稱貸款金額尚未確定，要求其簽立空白本
票等語，與事實不符。且蔡增嘉既於對保時簽妥借據及抵押權設
定契約書，已經完成借款手續，則被告等事後赴其住處，要求另
簽立抵押權設定契約書，衡情豈有未加詳閱，將之誤為「銀行借
款契約書」之可能？至甲○○致蔡增嘉之傳真函，日期為八十七
年三月十一日，係在賴文章聲請本票准許強制執行之裁定送達以
前，與其三百萬元借款之事無關。證人即蔡增嘉胞兄蔡榮財並未
親自見聞本件空白本票等件之簽立過程，蔡增嘉所提之錄音譯本
、委託書等件，亦均無從據為不利於被告等之證明。復補充記載
：蔡增嘉自始不否認上開本票上之簽名、印章為真正，以其年齡
及社會經驗觀之，不可能貿然簽發空白本票；何況蔡增嘉於本票
強制執行程序前後，未見任何異議或提起確認本票債權不存在之
訴，堪信其簽發空白本票，應有原因關係存在。蔡增嘉復供明亦
參與投資甲○○、蔡鴻文之台中市五中巷房地產，是其提供台中
市○○段二戶房屋作為融資之擔保，以購買台中市五中巷房地所
需之建築線土地，應在情理之中，尚難以懸揣臆斷之詞，遽認被
告等涉有上開犯行。已詳敘其斟酌取捨而無從形成被告等有罪心
證之理由，核與經驗法則及論理法則無違。再，本件起訴書係記
載甲○○、蔡鴻文「要求蔡增嘉簽立受任人為蔡鴻文之委任書，
蔡增嘉不疑有詐，均依甲○○、蔡鴻文之要求而簽名」（見起訴
書第二面第十四行至第十五行）。亦即，起訴書係以「委任書」
乃蔡增嘉受詐騙而簽名，並非出於甲○○、蔡鴻文之偽造。原判
決認乙○○所提出之委託書（八十六年十月八日）上「蔡鴻文」
署押，是否偽造，與本件無關（見原判決第三面第十六行至第四
面第一行），自無違法可言。又上訴意旨援引被告等及蔡鴻文、
答鯨瑞之陳述，漫謂彼等陳述有諸多矛盾之處，甲○○之傳真函
未記載三百萬元之借款，足見係欲掩飾真相等語。但對於原判決
以無證據證明被告等犯罪，究竟如何違背法令？被告等及蔡鴻文
、答鯨瑞所為之陳述如何矛盾，而可得據以推翻原判決所為之論
斷？卻未敘述其具體之理由，空泛爭執，本院無從審斷，自非第
三審上訴之合法理由。上訴意旨指摘之各節，均與法律規定得為
第三審上訴理由之違法情形，不相適合，其上訴為違背法律上之
程式，應予駁回。
據上論結，應依刑事訴訟法第三百九十五條前段，判決如主文。
中    華    民    國  九十五  年    六    月   十五   日
                      最高法院刑事第二庭
                          審判長法官  紀  俊  乾
                                法官  陳  東  誥
                                法官  花  滿  堂
                                法官  陳  世  淙
                                法官  洪  佳  濱
      本件正本證明與原本無異
                                      書  記  官
中    華    民    國  九十五  年    六    月   十九   日
                                                      Ｅ


司法院資訊處製作；財團法人民間司法改革基金會備份。
